臺灣士林地方法院民事裁定
110年度消債職聲免字第56號
債  務  人  尹祥琳（原名：尹元祥）



代  理  人  張家榛律師
上列債務人聲請清算事件，本院裁定如下：
    主  文
債務人尹祥琳（原名：尹元祥）不免責。
    理  由
一、按法院為終止或終結清算程序之裁定確定後，除別有規定外
    ，應以裁定免除債務人之債務；消費者債務清理條例（下稱
    消債條例）第132條定有明文。次按法院裁定開始清算程序
    後，債務人有薪資、執行業務所得或其他固定收入，扣除自
    己及依法應受其扶養者所必要生活費用之數額後仍有餘額，
    而普通債權人之分配總額低於債務人聲請清算前二年間，可
    處分所得扣除自己及依法應受其扶養者所必要生活費用之數
    額者，法院應為不免責之裁定；但債務人證明經普通債權人
    全體同意者，不在此限；復為消債條例第133條所明定。另
    按債務人有下列各款情形之一者，法院應為不免責之裁定，
    但債務人證明經普通債權人全體同意者，不在此限：一、於
    七年內曾依破產法或本條例規定受免責。二、故意隱匿、毀
    損應屬清算財團之財產，或為其他不利於債權人之處分，致
    債權人受有損害。三、捏造債務或承認不真實之債務。四、
    聲請清算前二年內，因消費奢侈商品或服務、賭博或其他投
    機行為，所負債務之總額逾聲請清算時無擔保及無優先權債
    務之半數，而生開始清算之原因。五、於清算聲請前一年內
    ，已有清算之原因，而隱瞞其事實，使他人與之為交易致生
    損害。六、明知已有清算原因之事實，非基於本人之義務，
    而以特別利於債權人中之一人或數人為目的，提供擔保或消
    滅債務。七、隱匿、毀棄、偽造或變造帳簿或其他會計文件
    之全部或一部，致其財產之狀況不真確。八、故意於財產及
    收入狀況說明書為不實之記載，或有其他故意違反本條例所
    定義務之行為，致債權人受有損害，或重大延滯程序；亦為
    消債條例第134條所明定。
二、經查：
  ㈠債務人於民國108年9月26日向本院聲請清算，本院以108年度
    消債清字第71號裁定自109年6月4日下午5時起開始清算程序
    ，並於110年7月30日以109年度司執消債清字第29號裁定清
    算程序終結等情，經調閱前開案卷查核明確，依首揭規定，
    本院應裁定是否准許債務人免責。
　㈡本件普通債權人之債權額及依清算程序之分配額依次詳如附
    表A、B欄所示。另經詢問全體無擔保債權人，對於債務人是
    否應予免責一節表示意見，全體債權人均未表示同意債務人
    免責。　
　㈢債務人有消債條例第134條第8款所定不免責事由：
  ⒈按消債條例第134條第8款規定之立法旨趣，係考量消費者依
    清算程序清理債務，債權人已因之蒙受相當損失，其程序之
    進行應秉持公正與誠信，如債務人對於清算之原因有可歸責
    性，或有虛偽不實、違反誠信、違反本條例所定義務之行為
    ，致害及債權人之權益，或影響清算程序之進行，自不宜予
    以免責（消債條例第134 條立法理由參照）。次按債務人聲
    請清算後，其生活不得逾越一般人通常之程度，法院並得依
    利害關係人之聲請或依職權限制之；債務人非經法院之許可
    ，不得離開其住居地；消債條例第89條第1項、第2項前段分
    別定有明文。揆諸該條立法理由，債務人及其家屬之必要生
    活費用，屬清算財團費用，為本條例第106條所明定，為防
    止清算財團之財產不當減少，債務人之生活，本不宜逾越一
    般人通常之程度。且清算制度賦予債務人重獲新生、重建個
    人經濟信用之機會，無非期以清算程序教育債務人，使之了
    解經濟瀕臨困境多肇因於過度奢侈、浪費之生活，故於債務
    人聲請清算後，即應學習簡樸生活，而不得逾越一般人通常
    之程度，法院並得依利害關係人之聲請或依職權限制之，期
    能導正視聽，使債務人、債權人及社會大眾明瞭清算制度為
    不得已之手段，債務人一經利用清算程序清理債務，其生活
    、就業、居住遷徙自由、財產管理處分權等即應受到限制，
    而非揮霍無度、負債累累後一勞永逸之捷徑，且債務人聲請
    清算後，就法院、管理人關於財產狀況之訊問、詢問，有報
    告、答覆之義務，且為防止債務人隱匿或毀損財產，自宜就
    其居住遷徙予以限制，以利於清算程序之進行，爰明定債務
    人須經法院許可後，始得離開其住居地。
　⒉查債務人主張其於聲請清算前2年內即106年9月26日起至108
    年9月25日之期間，其收入來源除仁寶電腦工業股份有限公
    司之盈餘分派之新臺幣（下同）687元外，僅有安麗日用品
    股份有限公司（下稱安麗公司）給予之直銷收入，每月平均
    約17,857元（見本院108年度消債清字第71號卷【下稱消債
    清卷】第178頁背面），惟債務人於上開期間內曾出境高達1
    6次，出境日數短則4天，長則有達29天者（見本院卷第124
    頁、第180頁），債務人對於其頻繁出國之原因則稱其之推
    薦人施素珍要其去菲律賓幫忙看市場，所有生活住宿機票費
    用等均由施素珍負擔，因推廣狀況不佳即未再前往云云（見
    本院卷第263至264頁），然債務人主張其每月必要生活費用
    需15,500元（見消債清卷第178頁背面至第179頁），其於每
    月收入扣除支出之餘額僅有2,357元且背負重大債務之情形
    下，竟願耗費自身工作時間無償幫助他人開拓市場而未從中
    獲得報酬，實難認與常情相符。況債務人於聲請清算前多次
    頻繁前往菲律賓協助他人發展安麗直銷事業，已持續2年未
    有中斷，於聲請清算後，忽有所謂推廣狀況不佳而未再前往
    之情形，而債務人對此僅提出施素珍出具之聲明書1紙為參
    （見本院卷第264頁），而別無其餘客觀具體證據資料可供
    佐證，實難據予認定債務人所述及上揭出入國境所需之費用
    均係由該人資助等節為真實，是債務人上開主張，自難憑採
    。綜上，債務人係多次、密集出國且停留日數並非短暫，其
    已入不敷出，然仍有餘裕支付歷次出國費用，顯見尚有其他
    收入，卻未於財產及收入狀況說明書據實記載，而未列入清
    算財團之財產，致債權人受有損害。
　⒊又債務人就其直銷收入部分，原稱其與配偶即第三人陳智洲
    共同享有直銷權，其個人每月約獲得直銷報酬17,857元，惟
    其於109年2月後，即未與陳智洲共同經營直銷事業，其所有
    開銷均由陳智洲資助云云（見消債清卷第176頁、第178頁背
    面、本院卷第48頁）。然查，債務人於提出本件聲請時，自
    陳其自安麗公司所受領之直銷報酬均匯入如消債清卷第101
    至147頁所示之帳戶，而經本院函詢安麗公司，查得債務人
    與陳智洲共有直銷權可獲得之獎金，均由安麗公司匯入陳智
    洲所有之帳戶（見本院卷第246至250頁），且依安麗公司函
    覆可知，106年9月至109年1月間其等所領取之直銷總收入為
    958,452元，平均每月為33,050元；109年2月至111年5月所
    領取之直銷總收入則為1,105,069元，平均每月為39,467元
    。債務人可獲得之直銷收入既向來由陳智洲所有之帳戶統一
    收取，則依其主張陳智洲單獨經營之109年2月以後之平均直
    銷收入竟高於2人共同經營期間之平均收入，尚難僅憑陳智
    洲所出具之乙紙聲明書（見本院卷第56頁）即可逕認債務人
    確已未繼續與陳智洲共同從事安麗公司直銷事業。至債務人
    就其為一畝田國際網路有限公司（下稱一畝田公司）之股東
    部分，其初稱：設立該公司係為符合安麗公司直銷商資格，
    並未實際經營（見消債清卷第177頁），後則改稱：其與長
    女顏瑄聽信友人建議設立公司行號以利成為安麗公司直銷商
    ，設立初期充滿衝勁動力，不料經營狀況未達預期，顏瑄亦
    無意繼續經營，故僅短暫經營直銷事業云云（見本院卷第26
    2頁）。惟查，債務人對於一畝田公司有無實際營業先後說
    詞不一，且一畝田公司於105年4月11日設立登記時，法定代
    理人為顏瑄，其係85年3月1日生，斯時甫滿20歲（見消債清
    卷第39頁），且債務人於108年12月17日就其長女有無收入
    乙節，係主張其長女顏瑄尚就讀大學四年級，並無工作收入
    （見消債清卷第176頁背面），則債務人是否係一畝田公司
    之實際負責人而僅係借用顏瑄名義為公司設立登記，尚非無
    疑。再者，債務人主張其因身體出狀況而未能繼續從事工作
    ，惟僅空言泛稱：經檢查懷疑是乳癌，但沒有追蹤而不確定
    有無確診；其有憂鬱症云云（見本院卷第259頁），惟未能
    提出診斷證明書等文件以實其說，自難採信。又債務人固稱
    其生活仰賴陳智洲資助云云，惟對於本院詢問陳智洲每月給
    予若干生活費時，僅泛稱沒有固定給多少錢等語，致無從判
    斷債務人清算開始後其所收到之固定收入金額，自已有礙本
    件程序之進行。綜上，債務人就其聲請清算前2年內之收入
    及裁定開始清算後之收入，均僅有陳智洲或施素珍之聲明書
    為憑，惟依上揭說明，債務人顯有隱匿收入來源之情事。
　⒋另衡酌債務人於聲請清算即108年9月26日後，已知有清算原因之事實，仍於109年1月20日至同年月28日至菲律賓7天（見本院卷第124頁），顯見債務人確有未經法院之許可，離開其住居地，違反住居限制義務；且停留於國外之日數均非短暫，已逾一般人通常生活之程度。另參諸消費者債務清理制度並非逕將債務人恣意消費所造成之債務、任意轉嫁予債權人負擔，債務人免責制度目的係在鼓勵勤勞誠實之債務人，是債務人違反住居限制義務並從事非屬通常生活所需之消費，全然未慮及個人日後履行返還債務之能力，不無濫用清算程序藉以規避償還責任，使債權人蒙受損失者，自有違消債條例立法本旨，足見本件債務人聲請清算後未節制出入境之行為，自已違反消債條例第89條第1項生活簡樸義務、第89條第2項前段住居限制義務之規定，而致債權人之債權受償比例僅1.5567%，而受有損害各情，亦堪認定。從而，債務人有消債條例第134條第8款之不免責事由，且本件債務人未經普通債權人全體同意，法院自應為不免責之裁定。
  ㈣另消債條例第135條固規定：債務人有第134條各款事由，情
    節輕微，法院審酌普通債權人全體受償情形及其他一切情狀
    ，認為適當者，得為免責之裁定。惟債務人聲請清算前2年
    內多次密集出國協助他人發展安麗直銷事業，聲請清算後之
    109年1月20日至109年1月28日尚有出入境紀錄，旋於該次回
    國後即主張109年2月起身體不佳未能繼續工作，復未能舉證
    以其說，不無濫用清算程序藉以規避償債責任，致生債權人
    損失者；且債權人於清算程序中受償比例甚微，僅有1.5567
    %（見本院109年度司執消債清字第29號卷第161頁），堪認
    債務人前揭構成消債條例第134條第8款不免責事由之行為，
    已非本條例第135條所謂「情節輕微」可比，是難認本件有
    該條規定之適用。
　㈤至消債條例第133條不免責事由部分：
　　債務人所為符合消債條例第134條第8款不免責事由，已如前
    述，而其依消債條例第142條再行聲請免責之清償門檻，顯
    然高於因第133條裁定不免責而依第141條再行聲請免責之清
    償門檻，是本院已無庸就是否有消債條例第133條之不免責
    事由進行判斷，爰不論列，附此敘明。
三、綜上所述，本件債務人符合消債條例第134條第8款所定應為
    不免責裁定之事由，且未經普通債權人全體同意債務人免責
    ，債務人亦無法提出經普通債權人全體同意免責之證明，揆
    諸首揭規定及說明，應為不免責之裁定。
四、爰裁定如主文。　　　　
中　　華　　民　　國　　111 　年　　8 　　月　　31　　日
                  民事第三庭  法  官  陳菊珍
以上正本係照原本作成。
如對本裁定抗告，應於裁定送達後10日內向本院提出抗告狀，並
繳納抗告費新臺幣1,000 元。
中　　華　　民　　國　　111 　年　　8 　　月　　31　　日
                              書記官  曹永瑄
附錄：
一、消費者債務清理條例第142條
    法院為不免責或撤銷免責之裁定確定後，債務人繼續清償債
    務，而各普通債權人受償額均達其債權額之百分之二十以上
    者，法院得依債務人之聲請裁定免責。
    前條第3項規定，於債務人依前項規定繼續清償債務，準用
    之。
二、本件債務人嗣後聲請裁定免責時，須繼續清償至各普通債權人受償額均達其債權額之20%以上，即如附表C欄（亦即再清償D欄所示金額）。　　　　　　　　　　　　　　　
附表：　　　　　　　　　　　　　　　
（幣別：新臺幣，單位：元）     附表     普通債權人 A：債權  B：分配受償額 C：第142條所定債權額20%(C=A*20%) D：繼續清償至第142條所定債權額20%之數額（D=C-B） 臺灣中小企業銀行股份有限公司 3,019,394  47,004  603,879  556,875  上海商業儲蓄銀行股份有限公司 5,957,760  92,747  1,191,552  1,098,805  新加坡艾星國際有限公司台灣分公司 4,573  71  915  844  滙豐（台灣）商業銀行股份有限公司 7,208,017  112,210  1,441,603  1,329,393  勞動部勞工保險局 56,994  887  11,399  10,512  衛生福利部中央健康保險署 543  10  109  99  遠東國際商業銀行股份有限公司 357,636  5,567  71,527  65,960  安泰商業銀行股份有限公司 5,486,494  85,410  1,097,299  1,011,889  臺灣土地銀行股份有限公司 244,554  3,807  48,911  45,104  總計 22,335,965  347,713  4,467,193  4,119,480